---
title: "Um estudo temporal do volume útil da usina hidrelétrica de Passo Fundo em 2023"
author: "Vítor Pereira"
abstract: "O atual trabalho pretende visa utilizar a abordagem de séries temporais com taxas e proporções para a análise do nível do volume útil na usina hidrelétrica de Passo Fundo. Visando compreender comportamento do volume útil nos meses futuros, para possibilitar a definição de medidas de seguranças para garantir o fornecimento de energia. Para isso, verificou-se que o modelo com melhor ajuste foi o modelo Kumaraswamy autorregressivo de médias móveis (KARMA), modelo que utiliza a distribuição Kumaraswamy a qual possui suporte para taxas e proporções e é históricamente usados para dados hidrológicos."
header-includes:
   - \usepackage[brazil]{babel}
   - \usepackage{bm}
   - \usepackage{float}
geometry: left=1.7cm, right=1.7cm, top=2.5cm, bottom=2.5cm
output:
  bookdown::pdf_document2:
editor_options:
  chunk_output_type: console
indent: true
bibliography: bib.bib
nocite: '@*'
link-citations: true
---



```{r setup, include=F}
options(digits = 3)  
options(scipen = 999)
ggplot2::theme_set(ggplot2::theme_minimal()) 
knitr::opts_chunk$set(echo=F, message=F, warning=F, fig.pos = 'H', 
                      fig.align = 'center', fig.width = 6, fig.height= 3.4)
scale_fill_discrete = \(...) ggplot2::scale_fill_brewer(... , palette = "Set2")

library(forecast)
library(ggplot2)
library(patchwork)
library(ggfortify)
library(dplyr)
library(fracdiff)
library(tseries)
library(kableExtra)
```


```{r include=F}
normal_teste = function(df, serie = ""){
  data.frame(Teste = c('Shapiro Wilk', "Jarque-bera"),
             p.value = c(shapiro.test(df)$p.value,
                         tseries::jarque.bera.test(df)$p.value)
             ) |> 
    mutate(p.value = format.pval(p.value, eps = 0.001)) |> 
    fastrep::tbl(paste('P-valores associados aos testes de normalidade para 
                           a série', serie))
}

df <- readr::read_csv("data/Capacidade_Reservatório.csv")
reservatorio <- df$Capacidade.Reservatório/100 # percentage
reservatorio <- ts(reservatorio,start=c(2013,2),frequency=12) # time series
n = length(reservatorio)
h1 <- 12

# Taking off the last 12 observations
n_treino<-n-h1

reservatorio_treino <-ts(reservatorio[1:n_treino], start=c(2013,2), frequency = 12)
reservatorio_teste <- ts(reservatorio[(n_treino+1):n], start=c(2021,2), frequency = 12) 
```

```{r}
source("analise_barmax/barma.r")
source("analise_barmax/best.barma.r")
source("KARMA_BARMA/karma.r")
```


# Introdução

Usinas hidrelétricas são fontes de energia renovável e limpas, no entanto com 
nítido impacto ambiental para sua construção caso feitas de maneira pouco 
conscientes. No entanto diferentemente de outras tipos de energias, as usinas 
não emitem gases estufa, não causam poluição do ar ou do solo. Os reservatórios 
das usinas também são importantes porque permitem que as pessoas controlem a 
quantidade de água que é usada para gerar energia. Isso significa que as usinas 
podem ser usadas para regular o fluxo dos rios, o que ajuda a garantir uma fonte
de água potável limpa.

Os reservatórios hidrelétricos são fundamentais para o Brasil, pois além do 
fornecimentos de energia limpa, também contribuí para o desenvolvimento 
econômico do país. O Brasil possui um dos maiores parques hidrelétricos do mundo,
responsável por mais de 65% da geração de energia elétrica no país de acordo
com a Agência Nacional de Energia Elétrica (Aneel), assim sendo vital para 
garantir a segurança energética do país. 

No mundo, a energia hidrelétrica corresponde a cerca de 16% da produção global
de energia de acordo com a Agência Internacional de Energia (IEA), diferença
imensa comparada com a realidade brasileira, que possui 3 reservatórios entre
os maiores do mundo. 

A energia hidrelétrica se destaca no Brasil pela sua abundância em rios e outros
canais aquíferos, possuindo enormes bacias hidrográficas e o maior aquífero do 
mundo, o aquífero guarani. Sendo este multinacional, pois se extende para além
das fronteiras brasileiras, também pertecendo a Argentina, Paraguai e Uruguai.

Assim torna-se essencial conhecer e entender o comportamento mensal do nível de 
volume útil (volume de água que pode ser transformado em energia) nos 
reservatórios para que seja possível realizar medidas para garantir a segurança
energética. Desse modo, quando forem realizadas previsões de que o volume útil 
ficará abaixo do necessário para a sociedade, já tenham-se ações preparadas para
evitar o desabastacimento elétrico.

O presente trabalho pretende fornecer uma abordagem estatística de séries 
temporais para o monitoramento do nível do volume útil no reservatório de Passo
Fundo. Para que seja possível entender o comportamento do volume útil nos 
meses futuros visando encontrar onde medidas de seguranças devem ser acionadas
para garantir o fornecimento de energia. Para tal finalidade foram considerados
três modelos: o modelo autorregressivo de médias móveis (ARMA), modelo beta 
autorregressivo de médias moveis ($\beta$ARMA) e o modelo kumaraswamy 
autorregressivo de médias móveis (KARMA), o qual é muito utilizado para a 
modelagem de dados hidrológicos.

A Usina Hidrelétrica de Passo Fundo foi escolhida para a análise, pois é uma das
maiores usinas do Brasil e da região Sul. Ela está localizada na cidade de Passo
Fundo, foi construída em 1978 e possui uma capacidade de 1.845 Megawatts. 
É responsável por abastecer quase toda a região sul do país, pois a energia 
produzida é distribuída para outras cidades através de três linhas de 
transmissão que ligam Passo Fundo às cidades de Porto Alegre, São Leopoldo e 
Santa Maria.

A análise da série temporal de forma gráfica, nos informa que é imperceptível 
uma tendência determínistica, no entanto podemos ver uma mudança no nível da média
das observações antes de 2020 e há indícios de sazonalidade, por causa da 
oscilação da série. 

```{r n1, fig.cap='Distribuição do volume da Usina Hidrelétrica de Passo Fundo ao longo do tempo.'}
reservatorio |> 
  autoplot()
```


Outro ponto fundamental é analisar a autocorrelação serial, a Figura 
\@ref(fig:n2) nos indica a existência de autocorrelação pois temos em diferentes
pontos autocorrelações significativas.

```{r n2, fig.cap="Funções de Autocorrelação e Autocorrelação Parcial do Volume Útil de água na Usina de Passo Fundo"}
ggAcf(reservatorio) + labs(title='FAC') + 
  ggPacf(reservatorio) + labs(title='FACP')
```

Temos na Tabela \@ref{tab:tab1} um resumo descritivo da série onde o volume útil
médio ficou em 0.517 e o mediano em 0.515, com o máximo sendo 0.99.

```{r}
medidas = fastrep::describe(tibble('volume util' = reservatorio)) %>% 
  select(Média = mean, Mediana = median, `Desvio Padrão` = sd, Mínimo = min, 
         Máximo = max) %>% 
  t()

medidas = medidas %>% tibble(Medidas=rownames(medidas))
colnames(medidas) = c("Volume útil", "Medidas")
```


```{r tab1}
medidas %>% select(Medidas, `Volume útil`) %>% 
  fastrep::tbl("Resumo descritivo da variável volume útil do reservatório Passo Fundo.")
```


# Ajuste dos modelos 

Para a seleção dos modelos utilizou-se diferentes funções disponível no R,
como a função `auto.arima` para o ajuste dos modelos ARMA, `best.barma` e `barma`
para o ajuste dos modelos $\beta$ARMA e `karma` para o ajuste do modelo KARMA,
para a modelagem de tendência e sazonalidade foram incluídos como covariáveis
a função x, a função cosseno e as duas ao mesmo tempo. Assim foi realizada uma 
busca de forma exaustiva de modelos que minimizassem o critério de AIC, mas 
que também não se sobreajustassem aos dados de treino para que a previsão dos 
modelos fiquem coerentes com a realidade. Assim ajustamos 1 modelo ARMA, 2 modelos
$\beta$ARMA e 2 modelos KARMA separando os dados em treino de fevereiro de 2013
até janeiro de 2022, com o teste sendo de fevereiro de 2022 até janeiro de 2023.

```{r}
mX <- 1:n_treino # covariavel para modelar a tendencia (dentro do intervalo)
mX_hat <- (n_treino+1):(n_treino+h1) # ocorrencias da covariavel usadas para previsoes

C<-cos(2*pi*mX/12) # in sample 
C_hat<-cos(2*pi*mX_hat/12) # out of sample

S<-sin(2*pi*mX/12) # in sample
S_hat<-sin(2*pi*mX_hat/12) # out of sample

mX2 <-cbind(1:n_treino, cos(2*pi*(1:n_treino)/52)) # covariavel para modelar a tendencia (dentro do intervalo)
mX_hat2 <- cbind((n_treino+1):(n_treino+h1), cos(2*pi*((n_treino+1):(n_treino+h1))/52))# ocorrencias da covariavel usadas para previsoes

mX_barma<-cbind(mX,C) # in sample
mX_hat_barma<-cbind(mX_hat,C_hat) # out of sample
```


## Ajuste do modelo ARMA

A Tabela \@ref{tab:t2} apresenta as estimativas para o modelo ARMA(2,0) que tem
como covariáveis a função x para modelagem de tendência e a função cosseno para
a modelagem da sazonalidade e verificou que todos os parâmetros são significativos
ao nível de significância de 5%.


```{r results=F, include=FALSE, echo=F}
modelo1=auto.arima(reservatorio_treino, max.p=5, max.q=5, max.P=0, max.Q=0, 
                   max.order=5, max.d=2, max.D=0, start.p=1, start.q=1, 
                   start.P=1, start.Q=1, xreg=mX2)

coef_arma = lmtest::coeftest(modelo1)

table_modelo1 = tibble(Coeficientes = c(names(modelo1$coef)),
                           Estimativa = modelo1$coef,
                          `Erro padrão` = coef_arma[,2],
                          `Valor Z` = coef_arma[,3],
                          `P-valor` = coef_arma[,4]
                           )
```


```{r t2}
table_modelo1 |>  
  mutate(`P-valor` = format.pval(`P-valor`, eps = 0.001)) |>
  fastrep::tbl("Resumo do Ajuste do Modelo ARMA")
```


## Ajuste dos modelos BARMA

As Tabelas \@ref{tab:t3} e \@ref{tab:t4} apresentam as estimativas para os 
modelos $\beta$ARMA, onde verificou que todos os parâmetros são significativos
ao nível de significância de 5%. Na Tabela \@ref{tab:t3} tem-se o 
$\beta$ARMA(6,6), que tem como covariáveis a função cosseno e foi escolhido por
ter o menor AIC entre todos os modelos ajustado pelo `best.barma`. Na 
Tabela \@ref{tab:t4} tem-se o modelo $\beta$ARMA(4,2) que contém como 
covariáveis a função x para modelagem de tendência e a função cosseno para
a modelagem da sazonalidade e foi selecionado por ser o modelo mais parcimonioso,
ou seja, com bom AIC, mas sem tantos parâmetros para evitar o sobreajuste aos
dados de treino da série temporal.

```{r results=F, include=FALSE, echo=F}
fit_barma<-barma(reservatorio_treino,ar=c(1,2,3,4,5,6),ma=c(1,2,3,4,5,6),h=h1, 
                 diag=1, X = C, X_hat = C_hat)

fit_barma2<-barma(reservatorio_treino,ar=c(1,2,3,4),ma=c(1,2),h=h1,diag=1,
                  X = mX_barma, X_hat = mX_hat_barma)
```


```{r t3}
fit_barma$model |> as.data.frame() |> 
  mutate(`Pr(>|z|)` = format.pval(`Pr(>|z|)`, eps = 0.001)) |>  
  select(Estimativa = Estimate, `Erro Padrão` =  `Std. Error`, 
         `Valor Z` = `z value`, `P-valor` = `Pr(>|z|)`) |>
  fastrep::tbl("Resumo do Ajuste do Modelo BARMA(6,6)")
```


```{r t4}
fit_barma2$model |> as.data.frame() |> 
  mutate(`Pr(>|z|)` = format.pval(`Pr(>|z|)`, eps = 0.001)) |>  
  select(Estimativa = Estimate, `Erro Padrão` =  `Std. Error`, 
         `Valor Z` = `z value`, `P-valor` = `Pr(>|z|)`) |>
  fastrep::tbl("Resumo do Ajuste do Modelo BARMA(4,2)")
```



## Ajuste dos modelos KARMA

As Tabelas \@ref{tab:t5} e \@ref{tab:t6} apresentam as estimativas para os 
modelos KARMA, onde verificou que todos os parâmetros são significativos
ao nível de significância de 5%. Na Tabela \@ref{tab:t5} tem-se o 
KARMA(5,4), que tem como covariáveis a função cosseno e foi escolhido ser o 
modelo com menor AIC e menor número de parâmetros, pois temos que o $\phi_1$,
$\phi_2$ e $\phi_4$ não foram significativos. Na Tabela \@ref{tab:t6} tem-se o 
modelo KARMA(5,4) que contém como covariáveis a função cosseno e foi selecionado
por ter o menor AIC, no entanto, $\phi_4$ não foi significativo.


```{r results=F, include=FALSE, echo=F}
fit_karma = karma(reservatorio_treino,ar=c(3,5),ma=c(1,2,3,4),h=h1,diag=1,
                  X = C, X_hat = C_hat)

fit_karma2 = karma(reservatorio_treino,ar=c(1,2,3,5),ma=c(1,2,3),h=h1,diag=1, 
                   X = C, X_hat = C_hat)
```


```{r t5}
fit_karma$model |> as.data.frame() |> 
  mutate(`Pr(>|z|)` = format.pval(`Pr(>|z|)`, eps = 0.001)) |>  
  select(Estimativa = Estimate, `Erro Padrão` =  `Std. Error`, 
         `Valor Z` = `z value`, `P-valor` = `Pr(>|z|)`) |>
  fastrep::tbl("Resumo do Ajuste do Modelo KARMA(5,4)")
```

```{r t6}
fit_karma2$model |> as.data.frame() |> 
  mutate(`Pr(>|z|)` = format.pval(`Pr(>|z|)`, eps = 0.001)) |>  
  select(Estimativa = Estimate, `Erro Padrão` =  `Std. Error`, 
         `Valor Z` = `z value`, `P-valor` = `Pr(>|z|)`) |>
  fastrep::tbl("Resumo do Ajuste do Modelo KARMA(5,3)")
```


```{r}
residuos_arma = as.vector(modelo1$residuals)
residuos_barma1 = as.vector(reservatorio_treino-fit_barma$fitted)[6:n_treino]
residuos_barma2 = as.vector(reservatorio_treino-fit_barma2$fitted)[7:n_treino]
residuos_karma1 = as.vector(reservatorio_treino-fit_karma$fitted)[6:n_treino]
residuos_karma2 = as.vector(reservatorio_treino-fit_karma2$fitted)[6:n_treino]

```


## Avaliação dos Modelos

Antes de verificar a adequação dos modelos, realiza-se a comparação entre eles
com duas medidas usuais para este fim: Erro Quadrático Médio (EQM) e Erro 
Percentual Absoluto Médio (MAPE), medidas que avaliam a diferenças entre os 
valores reais e os valores preditos pelo modelo, tanto na base de treino, como
na base de teste.

Para que assim seja possível avaliar qual modelo está se sobressaindo na 
predição do nível do volume útil do reservatório e algum dos modelos estão
se sobreajustando aos dados de treino.
```{r results=F, include=FALSE, echo=F}

(eqm_barma1 = (sum(residuos_barma1^2))/length(residuos_barma1))
(eqm_barma2 = (sum(residuos_barma2^2))/length(residuos_barma2))
(eqm_karma1 = (sum(residuos_karma1^2))/length(residuos_karma1))
(eqm_karma2 = (sum(residuos_karma2^2))/length(residuos_karma2))
(eqm_arma = (sum(residuos_arma^2))/length(residuos_arma))

############### MAPE #################

(maple_barma1 = sum( abs(residuos_barma1)/abs(reservatorio_treino[6:n_treino]))/ 
   length(residuos_barma1))
(maple_barma2 = sum( abs(residuos_barma2)/abs(reservatorio_treino[7:n_treino]))/
    length(residuos_barma2))
(maple_karma1 = sum( abs(residuos_karma1)/abs(reservatorio_treino[6:n_treino]))/ 
   length(residuos_karma1))
(maple_karma2 = sum( abs(residuos_karma2)/abs(reservatorio_treino[6:n_treino]))/
    length(residuos_karma2))
(maple_arma = sum( abs(residuos_arma)/abs(reservatorio_treino) )/ 
    length(residuos_arma))

###################### EQM e MAPE período previsao #######################

predict_arma=predict(modelo1, n.ahead=h1, newxreg = mX2)

############### EQM #################
residuos_beta_prev1 = (reservatorio_teste-fit_barma$forecast)
residuos_beta_prev2 = (reservatorio_teste-fit_barma2$forecast)
residuos_kuma_prev1 = (reservatorio_teste-fit_karma$forecast)
residuos_kuma_prev2 = (reservatorio_teste-fit_karma2$forecast)
residuos_arma_prev = (reservatorio_teste-as.vector(predict_arma$pred[1:h1]))

(eqm_beta_prev = (sum(residuos_beta_prev1^2))/length(residuos_beta_prev1))
(eqm_beta_prev2 = (sum(residuos_beta_prev2^2))/length(residuos_beta_prev2))
(eqm_kuma_prev = (sum(residuos_kuma_prev2^2))/length(residuos_kuma_prev1))
(eqm_kuma_prev2 = (sum(residuos_kuma_prev1^2))/length(residuos_kuma_prev2))
(eqm_arma_prev = (sum(residuos_arma_prev^2))/length(residuos_arma_prev))


############### MAPE #################

(maple_beta_prev = sum( abs(residuos_beta_prev1)/abs(reservatorio_teste) )/ 
   length(residuos_beta_prev1))
(maple_beta_prev2 = sum( abs(residuos_beta_prev2)/abs(reservatorio_teste) )/ 
    length(residuos_beta_prev2))
(maple_kuma_prev = sum( abs(residuos_kuma_prev1)/abs(reservatorio_teste) )/ 
    length(residuos_kuma_prev1))
(maple_kuma_prev2 = sum( abs(residuos_kuma_prev2)/abs(reservatorio_teste) )/ 
    length(residuos_kuma_prev2))
(maple_ar_prev = sum( abs(residuos_arma_prev)/abs(reservatorio_teste) )/ 
    length(residuos_arma_prev))

```

NA Tabela \@ref{tab:t7} são apresentados os valores de EQM e MAPE tanto para os
dados de treino, quanto de teste. Percebe-se que o $\beta$ARMA (4,2) é o modelo
que apresenta melhor ajuste no treinamento, porém não mantém o mesmo desempenho
no teste. Os modelos que se destacam quanto ao teste é o KARMA(5,4), que 
apresenta o melhor desempenho e o ARMA(2,0) que fica com desempenho ligeiramente 
pior. 

Portanto, verificaremos a adequação dos dois modelos supracitados na 
próxima seção, analisando se ambos estão estatiscamente bem ajustados. 

```{r t7}
tibble('Modelo' = c('ARMA(2,0)', 'BARMA(6,6)', 'BARMA(4,2)', 'KARMA(5,4)', 
                    'KARMA(5,3)'),
       'EQM TREINO' = c(eqm_arma, eqm_barma1, eqm_barma2, eqm_karma1, 
                        eqm_karma1),
       'MAPE TREINO' = c(maple_arma, maple_barma1, maple_barma2, maple_karma1,
                         maple_karma2),
       'EQM TESTE' = c(eqm_arma_prev, eqm_beta_prev, eqm_beta_prev2,
                       eqm_kuma_prev, eqm_kuma_prev2),
       'MAPE TESTE' = c(maple_ar_prev, maple_beta_prev, maple_beta_prev2, 
                        maple_kuma_prev, maple_kuma_prev2)) |>
  fastrep::tbl("Métricas de Avaliação dos Modelos")
```


# Análise de resíduo

Para garantir que os modelos KARMA(5,4) e ARMA(2,0) satisfaçam os pressupostos
teóricos, emprega-se técnicas de visualização e testes de hipóteses, para 
avaliar como os resíduos dos modelos propostos se comportam.

Pode-se observar na Figura \@ref{fig:res} que em apenas uma defasagem o valor
é superior ao valor determinado pelo Intervalo de Confiança, dessa forma,
aparentemente a suposição de resíduos não correlacionaodos é satisfeita.


```{r res, fig.cap="ACF e PACF dos resíduos do Modelo ARMA e KARMA"}
resi1=as.vector(residuals(modelo1))
resi_padrao1=as.vector((modelo1$residuals)/(sd(resi1)))
res=fit_karma$resid1

(ggAcf(res) + labs(title='Resíduo KARMA') | ggPacf(res) + 
  labs(title='Resíduo KARMA'))/
  (ggAcf(resi_padrao1) + labs(title='Resíduo ARMA') | ggPacf(resi_padrao1) + 
  labs(title='Resíduo ARMA'))
  
```

A Figura \@ref{fig:res2} apresenta o gráfico Q-Q Plot e o Envelope simulado,
verificando que a maioria dos pontos está próximo a linha diagonal imagińaria, 
com isso podemos supor que há proximidade dos resíduos e a distribuição normal e
no envelope simulado temos que todos os pontos estão dentro das bandas de 
confiança, logo há indicativos de um bom ajuste do modelo ados dados.


```{r res2, fig.cap="QQ-Plot e Envelope simulado dos resíduos do Modelo ARMA e KARMA"}
max_r<- max(resi_padrao1,na.rm=T)
min_r<- min(resi_padrao1,na.rm=T)
max_k<- max(res,na.rm=T)
min_k<- min(res,na.rm=T)

q1 <- qqnorm(resi_padrao1, pch = "+",
       xlim=c(0.95*min_r,max_r*1.05),
       ylim=c(0.95*min_r,max_r*1.05),
       main="ARMA",xlab="Quantis Normais",ylab="Quantis Empíricos") 

q2 <- qqnorm(res, pch = "+",
       xlim=c(0.95*min_k,max_r*1.05),
       ylim=c(0.95*min_k,max_r*1.05),
       main="KARMA",xlab="Quantis Normais",ylab="Quantis Empíricos") 

q3 = ggpubr::ggqqplot(resi_padrao1) + 
  labs(y = "Quantis Amostrais",x="Quantis Teóricos",title="ARMA")

q4 = ggpubr::ggqqplot(res) + 
  labs(y = "Quantis Amostrais",x="Quantis Teóricos",title="KARMA")

cowplot::plot_grid(q1,q2, q3, q4, ncol = 2)
```

Na Figura \@ref{fig:res3} apresenta os resíduos padronizados pelo índice, 
percebe-se um comportamento aleatório e todos os valores entre -3 e 3 e poucos
foram do intervalo -2 e 2.

```{r res3, fig.cap="Resíduos versus índices dos Modelos ARMA e KARMA"}
df_resi<-data.frame(resi_padrao1)
df_res<-data.frame(res)
ggplot(df_resi)+
  geom_point(aes(x=1:nrow(df_resi),y=resi_padrao1),size=0.8) +
  labs(x="Índice",y="Resíduo", title='ARMA')+
  geom_hline(yintercept = -2,linetype="dashed",colour = "orange", 
             linewidth=0.3)+
  geom_hline(yintercept = -3,linetype="longdash",colour = "orange", 
             linewidth=0.3)+
  geom_hline(yintercept = 2,linetype="dashed",colour = "red", 
             linewidth=0.3)+
  geom_hline(yintercept = 3,linetype="longdash",colour = "red", 
             linewidth=0.3) +
  ggplot(df_res)+
  geom_point(aes(x=1:nrow(df_res),y=res),size=0.8) +
  labs(x="Índice",y="Resíduo", title='KARMA')+
  geom_hline(yintercept = -2,linetype="dashed",colour = "orange", 
             linewidth=0.3)+
  geom_hline(yintercept = -3,linetype="longdash",colour = "orange", 
             linewidth=0.3)+
  geom_hline(yintercept = 2,linetype="dashed",colour = "red", 
             linewidth=0.3)+
  geom_hline(yintercept = 3,linetype="longdash",colour = "red", 
             linewidth=0.3)

```

Para os testes de hipóteses considera-se as seguintes opções:

**Ljung-Box e Box-Pierce** para testar a independência dos resíduos, com a 
seguinte hipótese:

$$
H_0:\text{Os dados são independentes e identicamente distribuídos.}
$$

**Teste Aumentado de Dickey-Fuller (ADF)** para testar a estacionaridade dos 
resíduos, com a seguinte hipótese:
$$H_0:\text{Os resíduos apresentam tendência}$$
$$H_1: \text{Resíduos estacionários}$$
**Shapiro-Wilk**: Será o teste de normalidade que usaremos, tem-se a seguinte
hipótese nula:

$$
H_0:\text{ Os dados seguem uma distribuição Normal}
$$


Em ambos os modelos temos que pelo teste de Ljung-Box a correlação é nula, assim
como não há evidência contra a hipótese de normalidade dos resíduos e a Tabela 
\@ref{tab:pvalue} indica que os resíduos são estacionarios de acordo com o teste
ADF, considerando todos os erros a um nível de significância de 5%.

```{r pvalue}

tibble(Modelo = c('ARMA', 'KARMA'), 
       `Teste ADF` = c(adf.test(resi_padrao1)$p.value,adf.test(res)$p.value),
       `Normalidade` = c(shapiro.test(resi_padrao1)$p.value, 
                         shapiro.test(res)$p.value),
       `Ljung-Box` = c(Box.test(resi_padrao1, lag = 30, type = c("Ljung-Box"), 
                                fitdf = 0)$p.value,
                       Box.test(res, lag = 20, type = c("Ljung-Box"), 
                                fitdf = 0)$p.value)) |>
  fastrep::tbl("P-valores dos testes estatísticos")

```

Deste modo, conclui-se que ambos os modelos estão bem ajustados. No entanto, o
modelo selecionado para a predição dos dados será o KARMA(5,4) que foi superior
nas métricas no dados de teste.

# Predição

Após garantir que os modelos estão bem ajustados, verifica-se como estão suas
predições em contraste com o real, como podemos perceber na Figura 
\@ref{fig:pred}, também indica boa qualidade do ajuste, sem sobreajuste no 
treino e com valores coerentes no teste, no entanto, com nítida subestimação dos
valores medianos e suavização dos picos decrescentes.

```{r pred, fig.cap="Ajuste e previsão de 12 meses do modelo KARMA"}
tempo<-seq(as.Date("2013/02/01"), by = "month", length.out = 120) 
df3<-data.frame(tempo, reservatorio, 
                pred=c(fit_karma$fitted,fit_karma$forecast))
ggplot(df3)+
  geom_line(aes(x=tempo,y=reservatorio))+
  geom_line(aes(x=tempo,y=pred),colour = "red")+
  geom_vline(xintercept = as.Date("2021/11/01"),linetype="dashed", 
             colour = "black",size=0.5)+
  labs(x="Tempo (meses)",
       y="Taxa de desocupação")
```

Na  Figura \@ref{fig:prev}, temos a previsão para o volume útil da usina 
hidréletrica em 2023, onde percebe-se que não tem-se nenhum valor muito baixo,
garantindo uma estabilidade energética para as cidades no Rio Grande do Sul.

```{r results=F, include=FALSE, echo=F}
mX <- 1:n # covariavel para modelar a tendencia (dentro do intervalo)
mX_hat <- (n+1):(n+h1) # ocorrencias da covariavel usadas para previsoes

C<-cos(2*pi*mX/12) # in sample 
C_hat<-cos(2*pi*mX_hat/12) # out of sample
fit_karma = karma(reservatorio,ar=c(3,5),ma=c(1,2,3,4),h=h1,diag=1,
                  X = C, X_hat = C_hat)
tempo<-seq(as.Date("2013/02/01"), by = "month", length.out = 132)
```


```{r prev, fig.cap="Previsão do volume útil do reservatório Passo Fundo em 2023"}
df3<-data.frame(serie=c(reservatorio,fit_karma$forecast), 
                predicao=c(rep("Série", length(reservatorio)), 
                           rep("Predição", length(fit_karma$forecast))),
                tempo=tempo)
ggplot(df3)+
  geom_line(aes(x=tempo,y=serie, colour=predicao))+
  geom_vline(xintercept = as.Date("2023/01/01"),linetype="dashed", 
             colour = "black",size=0.5)+
  labs(x="Tempo (meses)",
       y="Taxa de desocupação")
```


# Conclusão

Constata-se que o modelo de séries temporais KARMA, o qual historicamente
é utilizado para ajuste de dados hidrológicos e especificamente para modelagem
de taxas e proporções, se mostra superior aos modelo ARMA e $\beta$ARMA também
para o ajuste do volume útil da usina hidréletrica de Passo Fundo. Nota-se que 
tanto o modelo ARMA, quanto KARMA apresentam bom ajuste, conforme podemos 
concluir pela análise dos resíduos. 

Dessa forma, utilizamos o KARMA para a previsão do volume útil no ano de 2023,
o qual indica que será um ano com boa segurança energética.

# Apêndice

```{r get-labels, echo = FALSE}
labs <- knitr::all_labels()
labs <- setdiff(labs, c("get-labels"))
```

```{r ref.label=labs, echo=TRUE, eval=FALSE}
```

# Referências